臺灣高等法院臺南分院刑事判決
上　訴　人　臺灣臺南地方法院檢察署檢察官
被　　　告　柯力企業股份有限公司
　　　　　　(代表人：甲○○)設臺北縣土城市○○路13號
被　　　告　甲○○
　　　　　　　　　　戶臺北市○○區○○街23號
上二人共同
選任辯護人　王永春　律師
上列上訴人因被告業務過失致死等案件，不服臺灣臺南地方法院
96年度勞安訴字第4號中華民國96年8月21日第一審判決（起訴案
號：臺灣臺南地方法院檢察署96年度偵字第7808號），提起上訴
，本院判決如下：
    主      文
原判決撤銷。
柯力企業股份有限公司違反雇主對防止有墜落、崩塌等之虞之作
業場所引起之危害，應有符合標準之必要安全衛生設備之規定，
致發生死亡災害之職業災害，科罰金新臺幣拾萬元，減為罰金新
臺幣伍萬元。
甲○○從事業務之人，因業務上之過失致人於死，處有期徒刑捌
月，減為有期徒刑肆月，如易科罰金，以銀元參佰元 (即新臺幣
玖佰元)折算壹日。
    事      實
一、甲○○係柯力企業股份有限公司（下稱柯力公司）之負責人
    ，柯力公司自民國 (下同)88年3月17日起，向台灣糖業股份
    有限公司 (以下稱台糖)承租玉井糖廠之廠房，甲○○亦負
    責租承台糖廠房之安全衛生管理，為從事業務之人。甲○○
    明知台糖廠房內有直徑245公分之水井，依勞工安全衛生法
    及勞動檢查法之規定，甲○○及柯力公司對防止墜落之虞之
    作業場所所引起之危害應有符合標準之必要安全衛生措施，
    本應注意，且能注意，竟疏未注意上開水井之覆蓋已鏽蝕，
    強度不足，可能造成人員墜落之危險，亦未設置警告標示，
    並禁止人員靠近。致使於95年4月17日，柯力公司之員工廖
    維順在上開台糖廠內除草時，不慎墜落水井內，因溺水窒息
    死亡，延至95年4月19日始為友人王盛發發現沉屍於上開水
    井內。
二、案經臺灣臺南地方法院檢察署檢察官據報相驗後自動檢舉及
    死者廖維順之胞兄廖維平 (於96年5月13日已死亡)訴請臺灣
    臺南地方法院檢察署檢察官偵查起訴。
    理      由
一、本件係經被告甲○○（兼柯力公司代表人）於本院審理中為
    認罪之陳述，而經本院合議庭裁定以簡式審判程序加以審理
    ，則依據刑事訴訟法第273條之2、同法第159條第2項之規定
    ，不適用傳聞法則有關限制證據能力之相關規定，合先敘明
    。
二、上揭犯罪事實，業據被告兼柯力公司代表人甲○○於本院審
    理中就被訴之犯罪事實坦承犯行，並經證人王盛發、賴佳宏
    證述屬實，並有行政院勞工委員會南區勞動檢查所勞南檢製
    字第0951011826號函附職業災害檢查報告書及現場照片、臺
    灣臺南地方法檢察署檢察官相驗屍體證明書、驗斷書、勘驗
    筆錄附卷足稽，因此被告自白核與事實相符，自可採為證據
    ，其罪證明確，犯行堪予認定。
三、按雇主對於防止有墬落、崩塌等之虞之作業場所引起之危害
    ，應有符合標準之必要安全衛生設備，勞工安全衛生法第5
    條第1項第5款定有明文；又雇主對於高度在二公尺以上之工
    作場所邊緣及開口部份，勞工有遭受墜落危險之虞者，應有
    適當強度之圍欄、握把、覆蓋等防護措施，勞工安全衛生設
    施規則第224條第1項復分別定有明文。查本案被害人廖維順
    係受雇於被告柯力公司，柯力公司為勞工安全衛生法第2條
    第2項規定所稱之雇主；被告甲○○則係柯力公司之董事長
    為事業實際經營者，為從事業務之人，則被告柯力公司對於
    上開勞工安全相關法規，本為其應注意之事項，提供一安全
    無虞之工作環境，而按當時情形並無不能注意之情事，竟疏
    未注意，致生被害人死亡之職業災害，被告柯力公司對於本
    件事故之發生，確有過失無疑，而被告甲○○之業務上過失
    行為與被害人之死亡間，亦具有相當因果關係。核被告柯力
    公司係違反勞工安全衛生法第5條第1項第5款之規定，致發
    生同法第28條第2項第1款之死亡職業災害，應依同法第31條
    第2項之規定論處。被告甲○○上開所為，則係違反勞工安
    全衛生法第5條第1項第5款規定，致發生同法第28條第2項第
    1款之死亡職業災害，核其所為，係犯刑法第276條第2項業
    務過失致死罪，及違反勞工安全衛生法第31條第1項違反安
    全規定，致發生死亡災害之職業災害罪。又按勞工安全衛生
    法第31條之罪係所謂雇主之監督疏失責任，核與刑法第276
    條第2項之業務過失致死罪，其規範之內容及構成要件均異
    ，自非屬法規競合之問題，本案被告甲○○除有違反該條文
    之規定外，並於業務上執行職務生有未盡注意之能事，且其
    過失行為與被害人廖維順之死亡結果間，復有相當因果關係
    ，難辭過失致死罪責，故本件被告甲○○所為，係一行為觸
    犯2罪名之想像競合犯，應從一重之刑法第276條第2項之業
    務過失致死罪處斷（最高法院87年第6次刑事庭會議決議、
    最高法院91年台上字第3927號判決意旨參照）。
四、原審予以論罪科刑，對「柯力企業股份有限公司科罰金新臺
    幣伍萬元，減為罰金新臺幣貳萬伍仟元」、並對「甲○○量
    處有期徒刑拾月，減為有期徒刑伍月，如易科罰金，以銀元
    參佰元即新臺幣玖佰元折算壹日；緩刑參年」，固非無見。
    惟查：本件死者是否在大陸有配偶或子女尚未明確，而死者
    之兄或兄嫂對於非財產上之損害，雖無請求權，然被告對於
    支出死者殯葬費者亦應負損害賠償責任，則本件被告既尚未
    就支出殯葬費之人做合理之補償，竟對被告遽予諭知緩刑及
    對柯力公司從輕科處，即有未洽。檢察官上訴意旨，亦執此
　　指摘原判決量刑過輕不當，為有理由，自應由本院將原判決
　　撤銷改判。爰審酌本案被告柯力公司、被告甲○○各自違反
    勞工安全衛生法等相關法規之情節、被告甲○○之過失程度
    、對被害人家屬所造成之損害、並兼衡被告犯後坦承犯行，
    尚未與被害人家屬達成民事和解等一切情狀，分別就被告柯
    力公司、被告甲○○各量處如主文第一、二項所示之刑。
五、按行為後法律有變更者，適用行為時之法律。但行為後之法
    律有利於行為人者，適用最有利於行為人之法律，刑法第2
    條第1項定有明文。本件被告於犯罪時之刑法第41條第1項前
    段規定：「犯最重本刑為5年以下有期徒刑以下之刑之罪，
    而受6個月以下有期徒刑或拘役之宣告，因身體、教育、職
    業、家庭之關係或其他正當事由，執行顯有困難者，得以1
    元以上3元以下折算一日，易科罰金。」又被告行為時之易
    科罰金折算標準，修正前罰金罰鍰提高標準條例第2條前段
    （現已刪除）規定，就其原定數額提高為100 倍折算1日，
    則本件行為時之易科罰金折算標準，應以銀元300元折算1日
    ，經折算為新臺幣後，應以新臺幣900元折算為1日。惟95年
    7 月1日修正公布施行之刑法第41條第1項前段則規定：「犯
    最重本刑為五年以下有期徒刑以下之刑之罪，而受六個月以
    下有期徒刑或拘役之宣告者，得以新臺幣一千元、二千元或
    三千元折算一日，易科罰金。」比較修正前後之易科罰金折
    算標準，以95年7月1日修正公布施行前之規定，較有利於被
    告，則應依刑法第2條第1項前段，適用修正前刑法第41條第
    1項前段規定，定其折算標準。
六、本件被告等所為之上揭犯行，其犯罪時間均在96年4月24日
    以前，所犯且均合於中華民國96年罪犯減刑條例之減刑條件
    ，應依同條例第7條第1項、第2項規定，於裁判時減其宣告
    刑，同時諭知其宣告刑及減得之刑，併於減刑後諭知如易科
    罰金之折算標準。
據上論結，應依刑事訴訟法第369條第一項前段、第364條、第29
9條第一項前段，勞工安全衛生法第5條第1項第5款、第31條第1
、2項，中華民國96年罪犯減刑條例第2條第1項第3款、第7條，
刑法第11條前段、第276條第2項、第55條、第41條第1項前段（
修正前），刑法施行法第1條之1，罰金罰鍰提高標準條例第2條
（刪除前），判決如主文。
本案經檢察官李傳來到庭執行職務。
中　　華　　民　　國　　96　　年　  11　  月 　 21　  日
                  刑事第五庭　審判長法　官  楊明章
                                    法　官  戴勝利
                                    法　官  顏基典
以上正本證明與原本無異。
被告柯力企業股份有限公司不得上訴。
其餘如不服本判決，應於收受本判決後十日內向本院提出上訴書
狀。其未敘述上訴理由者並得於提起上訴後十日內向本院補提理
由書狀（均須按他造當事人之人數附繕本）「切勿逕送上級法院
」。
　　　　　　　　　　　　　　　　　　書記官  呂嘉文
中　　華　　民　　國　　96　　年　　11　　月　　21　　日
【附錄】本判決論罪科刑法條：
附錄本案論罪科刑法條全文
勞工安全衛生法第31條：
違反第五條第一項或第八條第一項之規定，致發生第二十八條第
二項第一款之職業災害者，處三年以下有期徒刑﹑拘役或科或併
科新台幣十五萬元以下罰金。
法人犯前項之罪者，除處罰其負責人外，對法人亦科以前項之罰
金。
勞工安全衛生法第5條第1項：
雇主對左列事項應有符合標準之必要安全衛生設備：
一、防止機械、器具、設備等引起之危害。
二、防止爆炸性、發火性等物質引起之危害。
三、防止電、熱及其他之能引起之危害。
四、防止採石、採掘、裝卸、搬運、堆積及採伐等作業中引起之
    危害。
五、防止有墜落、崩塌等之虞之作業場所引起之危害。
六、防止高壓氣體引起之危害。
七、防止原料、材料、氣體、蒸氣、粉塵、溶劑、化學物品、含
    毒性物質、缺氧空氣、生物病原體等引起之危害。
八、防止輻射線、高溫、低溫、超音波、噪音、振動、異常氣壓
    等引起之危害。
九、防止監視儀表﹑精密作業等引起之危害。
十、防止廢氣、廢液、殘渣等廢棄物引起之危害。
十一、防止水患、火災等引起之危害。
刑法第276條：
因過失致人於死者，處二年以下有期徒刑、拘役或二千元以下罰
金。
從事業務之人，因業務上之過失犯前項之罪者，處五年以下有期
徒刑或拘役，得併科三千元以下罰金。
